臺灣臺北地方法院民事判決　　　　　　 93年度簡上字第414號
上　訴　人　甲○○
被 上訴 人　乙○○
訴訟代理人　丙○○
上列當事人間損害賠償事件，上訴人對於中華民國93年4 月26日
本院新店簡易庭92年度店簡字第876 號第一審判決提起上訴，本
院於94年7 月22日言詞辯論終結，判決如下：
    主  文
上訴駁回。
第二審訴訟費用由上訴人負擔。
    事  實
甲、上訴人方面：
一、聲明：
  (一)原判決關於駁回上訴人後開第2 項之訴部分廢棄。
  (二)前開廢棄部分，被上訴人應再給付上訴人新臺幣（下同）47
    9,250 元及自民國92年10月13日起至清償日止，按年利率5
    ％計算之利息。
二、陳述：除與原判決記載相同者，茲予引用外，補稱：
  (一)原判決認伊所請求被上訴人遲延交還伊所有出租予被上訴人
    之臺北縣新店市○○路2-1 號左邊平房前段4/5 （下稱系爭
    房屋）之違約金僅68,000元、水管修復費用僅其中1,250 元
    部分、牆垣修復費用僅其中3,000 元為有理由；然被上訴人
    自92年1 月4 日租賃契約到期後即無權占有系爭房屋至92年
    12月，依照兩造簽訂之租賃契約，被上訴人應加倍返還12個
    月租金作為違約金，即伊得請求被上訴人給付36萬元違約金
    ，又因被上訴人破壞系爭房屋，伊支出浴室、廁所回復原狀
    費138,750 元，於被上訴人占有系爭房屋期間代墊電費8,75
    0 元，另輕鋼架燈、天花板、電動門、水管之修復費共計44
    ,000 元 ，均應由被上訴人負擔。
  (二)伊屢於92年10月30日、92年11月12日以存證信函催告被上訴
    人回復原狀並遷離返還系爭房屋，嗣伊於92年8 月22日找人
    拆電除線等並報警處理，足證被上訴人尚未遷離返還系爭房
    屋，期間被上訴人仍在系爭房屋經營自助餐業，自92 年5月
    6 日至7 月4 日之系爭房屋之電費5,021 元、7 月4日 至92
    年9 月4 日止之電費3,510 元、同年9 月4 日至11 月5日之
    電費219 元均應由被上訴人負擔。茲因被上訴人未依租賃契
    約返還系爭房屋及回復原狀予伊，伊不負受領遲延之責，在
    此期間，系爭房屋之單純空曠，並不表示被上訴人盡返還義
    務。
  (三)依正常情形，被上訴人承租系爭房屋，必須合於可使用之設
    備齊全之通常狀態，天花板、水電設備、門窗、廚廁、浴室
    等設備均係房屋之通常必備設備，被上訴人無法證明承租系
    爭房屋時即無門、窗、天花板而由被上訴人自己另行裝置，
    證人蔣昭雄曾犯偽證罪，其證詞為不可採，又被上訴人破壞
    電動鐵捲門開關、水管、隔間牆垣等修復費用，屬回復原狀
    之必要費用，均應由被上訴人負擔。原審判決未能查明，以
    被上訴人拆卸之設備是其自行增設，不負回復原狀義務云云
    ，顯違背常理，與事實不符。
三、證據：援用原審之立證方法外，並補提：前承租人謝文聰租
    賃契約公證書、審判筆錄影本、臺北地方法院92年度執字
    3697 號 執行證明、照片、刑事再議聲請狀、刑事理由補充
    狀等件為證。
乙、被上訴人方面：
一、聲明：駁回上訴。
二、陳述：除與原判決記載相同者，茲予引用外，補稱：系爭房
    屋之租賃期間至92年1 月4 日到期，惟兩造就租金之調整無
    法達成合意，故未繼續租賃契約，伊遂於92年3 月間停止自
    助餐之營業，陸續將物品設備搬離系爭房屋，並以口頭方式
    通知上訴人欲返還系爭房屋。故同年5 月後之電費不應由伊
    負擔，且系爭房屋為加蓋之鐵皮屋，無地址，無法申請免用
    統一發票及報營業稅，上訴人無法證明伊無權占有系爭房屋
    營業至同年8 月間。伊於承租系爭房屋之始，系爭房屋為鐵
    皮屋，伊自行花費裝潢，並未破壞系爭房屋之原有設備。
三、證據：除援用原審之立證方法外，另聲請訊問證人唐雲。
    理  由
一、上訴人起訴主張：被上訴人於90年1 月3 日向伊承租其所有
    系爭房屋，租期自90年1 月5 日起至92年1 月4 日止，詎租
    期屆滿後，被上訴人拒不返還系爭房屋，至92年12月為止，
    爰依兩造所簽訂租賃契約第6 條第2 項之約定，被上訴人應
    支付按租金1 倍計算之違約金，12個月共計36萬元；嗣被上
    訴人雖遷離系爭房屋，卻未依約回復原狀，除破壞屋內之輕
    鋼架燈、天花板等室內裝潢及通常設備，致不堪使用，又未
    將屋內原有之水龍頭、水管及增設之牆垣等回復原狀，致伊
    支出修復及回復原狀之費用，預估共計44,000元；另被上訴
    人使用系爭房屋經營自助餐至92年8 月，有92年5 月6 日至
    同年7 月4 日間之電費計5,021 元、同年7 月4 日至同年9
    月4 日之電費計3,510 元、同年9 月4 日至11月5 日之電費
    計219 元未給付，均由伊代墊，共計8,750 元，伊得依照不
    當得利請求被上訴人返還；詎被上訴人搬離系爭房屋時，故
    意破壞系爭房屋廁所、浴室內之設備，並陸續拆走玻璃門，
    使伊支出135,000 元、3,750 元裝設玻璃門及修復廁所；爰
    依兩造租賃契約第6 條第2 項約定、及不當得利、損害賠償
    等法律關係，求為命被上訴人給付551,500 元，及自起訴狀
    繕本送達翌日即92年10月13日起至清償日止，按年利率5 ％
    計算之利息之判決（違約金部分原審判准58,000元、回復原
    狀費用原審判准34,250元，及自92年10月13日起至清償日止
    之法定遲延利息，未據被上訴人聲明不服，已告確定）等語
    。
二、被上訴人則以：伊承租系爭房屋時，系爭房屋僅為簡陋之鐵
    皮屋，伊為經營自助餐業，乃自費加以整修並裝潢，嗣兩造
    租賃契約於92年1 月4 日屆滿，上訴人要求調漲租金為每月
    3 萬元，伊僅同意租金每月25,000元，但上訴人拒絕，伊遂
    口頭通知上訴人欲於92年3 月3 日交還系爭房屋，伊即於92
    年3 月起停止營業，陸續搬離生財器具，並拆除伊承租後自
    費增設之輕鋼架天花板、電燈、玻璃門、玻璃窗、隔間牆垣
    等設備，將系爭房屋回復為上訴人交付予伊時之原狀，惟上
    訴人拒不受領，伊至92年7 月底就已完全搬離系爭房屋；伊
    既使用系爭房屋至92年3 月為止，則92年5 月後系爭房屋之
    電費不應由伊負擔；除自認改裝系爭房屋前半段之水管及牆
    垣外，否認改裝系爭房屋後半段靠近洗手間旁之水管；伊於
    92年度執字第33073 號強制執行事件中，已給付上訴人6 萬
    元，加以押租金3 萬元可供扣抵伊積欠之3 個月租金及3個
    月違約金等語，資為抗辯。
三、經查，被上訴人於90年1 月3 日向上訴人承租系爭房屋，租
    賃期間自90年1 月5 日起至92年1 月4 日止，每月租金為15
    ,000元，業據公證在案，被上訴人使用系爭房屋以經營自助
    餐，至92年1 月4 日租賃期限屆滿時，兩造並未合意繼續租
    賃關係，被上訴人則未立即將系爭房屋回復原狀返還予上訴
    人等情，為兩造所不爭執，復有公證書在卷可證（見原審卷
    第7-8 頁），堪信為真實。上訴人主張：被上訴人遲至92年
    12 月 始搬離系爭房屋，故應加倍給付12個月之租金作為違
    約金，又被上訴人故意破壞系爭房屋之輕鋼架燈、天花板、
    電動門開關致不堪使用，伊支出135,000 元裝設玻璃門、3,
    750 元修復廁所門，且被上訴人未將原有之水龍頭、水管、
    牆垣回復原狀，致伊支出修復費用44,000元，均應由被上訴
    人賠償，另被上訴人使用系爭房屋所積欠92年5 月至7 月電
    費5,02 1元、92年7 月至9 月電費3,510 元、92年9 月至11
    月電費21 9元係由伊代墊，被上訴人亦應返還予伊云云。惟
    為被上訴人所否認，並以前揭情詞置辯。故本件所需審究者
    厥為：(一)兩造租賃契約期限屆滿後，被上訴人仍繼續占用系
    爭房屋至何時為止，違約金應如何計算；(二)系爭房屋92年5
    月後之電費是否應由被上訴人負擔；(三)上訴人修復系爭房屋
    之輕鋼架、天花板、架燈、玻璃門、窗戶、廁所門、電動鐵
    捲門開關、水管、隔間牆垣而支出之費用，是否應由被上訴
    人負擔。茲分述如下：
  (一)關於違約金部分：
  1.依照兩造租賃契約第4 條第3 項約定：「乙方（即被上訴人
    ）於租賃期滿應即將房屋遷讓交還，不得向甲方（即上訴人
    ）請求遷移費或任何費用」，並於第6 條第2 項約定：「乙
    方於終止租約或租賃期滿不交還房屋，自終止租約或租賃期
    滿之翌日起，乙方應支付按房租壹倍計算之違約金」（見原
    審卷第8 頁正面、反面），而本件兩造租賃期限於92年1 月
    4 日屆滿時被上訴人並未立即交還系爭房屋予上訴人，為兩
    造所不爭，則被上訴人違反前開約定，應依其繼續占有系爭
    房屋之月數，按租金1 倍計算違約金。兩造既約定租金為每
    月15,000元，則應自92年1 月4 日起，按每月15,000元計算
    違約金。上訴人雖主張：違約金為每月3 萬元云云，惟就前
    開第6 條第2 項約定之文義解釋而言，違約金應按每月租金
    之1 倍計算，而非加倍或2 倍計算，上訴人之主張自無可取
    。
  2.又上訴人主張：被上訴人自92年1 月4 日租期屆滿後繼續占
    有系爭房屋至92年12月間等語，然為被上訴人所否認，辯稱
    ：伊僅營業至92年3 月間，並口頭通知上訴人於92年3 月3
    日交還系爭房屋，然上訴人拒絕受領，伊至92年7 月底即將
    系爭房屋內之設備及生財器具搬離完畢等語。按承租人於租
    賃關係終止後，應返還租賃物，民法第455 條前段定有明文
    。而有交付不動產義務之債務人，於債權人遲延後，須拋棄
    其占有，始得免除交付義務，在拋棄占有前，尚難謂其交付
    義務已消滅，最高法院著有76年度臺上字第2121號判決要旨
    可資參照，民法第241 條亦有明文。參諸上訴人於原審提出
    之系爭房屋內部狀況照片，其日期分別為92年8 月10日、8
    月14日、8 月23日（見原審卷第10、11及33頁塑膠袋內照片
    ），又上訴人於92年8 月22日下午向臺北縣政府警察局新店
    分局報案系爭房屋遭被上訴人毀損，有臺北縣政府警察局新
    店分局回函在卷可稽（見原審卷第70頁），可見上訴人於92
    年8 月間已可進出系爭房屋，且觀諸前開照片所示系爭房屋
    內之景況，應係無人使用，更難認為被上訴人仍使用系爭房
    屋經營自助餐業。又據證人唐雲即受雇於系爭房屋隔壁機車
    行之員工到庭結稱：「去年過完年3 月間，被上訴人就說她
    不要做了，陸陸續續搬離系爭房屋」等語（見本院卷第52頁
    ），被上訴人既自92年3 月起未繼續營業並陸續將器具設備
    搬離系爭房屋，應無繼續占有使用系爭房屋之客觀事實及主
    觀意思。基此，可認為被上訴人遲至92年7 月底已拋棄系爭
    房屋之占有。從而，上訴人主張：被上訴人使用系爭房屋經
    營自助餐至92年12月底，拒不交還房屋云云，顯無足採，被
    上訴人辯稱：伊於92年3 月起停止營業，並口頭通知上訴人
    交還系爭房屋，但上訴人拒不受領，至同年7 月底伊即將設
    備器具完全搬離系爭房屋等語，則屬可信。
  3.綜合上述，兩造租賃期限屆滿後，被上訴人繼續占有系爭房
    屋至92年7 月底完全搬空為止，共6 個月又26日，依照兩造
    租賃契約第6 條第2 項約定，按兩造約定每月租金15,000元
    計算，被上訴人應給付上訴人違約金103,000 元〔計算如下
    ：15,000×（6 ＋26/30）≒103,000〕。末查，兩造租賃契
    約訂有押租金3 萬元（見原審卷第8 頁），上訴人尚未返還
    予被上訴人，又被上訴人於本院92年度執字第33073 號強制
    執行程序中表明願給付3 個月違約金予上訴人，故另給付上
    訴人6 萬元等情，有該件執行程序筆錄在卷可按（見原審卷
    第192 頁），被上訴人於原審當庭陳稱：伊積欠91年4 月至
    10 月 租金45,000元，另加3 個月違約金45,000元等語（見
    原審卷第196 頁）。則扣除被上訴人於前開執行程序中已給
    付之違約金45,000元，上訴人得再向被上訴人請求給付違約
    金58,000元（計算如下：103,000 －45,000＝58,000，原判
    決以103,000 扣除45,000元得出違約金68,000元，應屬誤算
    ）。
  (二)關於不當得利部分：
    上訴人雖主張：被上訴人占有系爭房屋經營自助餐業至92年
    12月止，則92年5 月6 日至7 月4 日電費5,021 元、同年7
    月4 日至9 月4 日電費3,510 元、同年9 月4 日至11月5 日
    電費219 元應由被上訴人負擔，經伊代墊後，請求被上訴人
    返還云云。惟查，上訴人提出之電費收據所載用電地址為「
    臺北縣新店市○○路2-1 號夾層」，而被上訴人承租之系爭
    房屋為「臺北縣新店市○○路2-1 號左邊平房前段4/5 」，
    觀諸兩造租賃契約附圖，系爭房屋之面積乃前段24公尺部分
    （見原審卷第8 頁反面），另據證人謝文聰即89年12月19日
    前承租系爭房屋之承租人於原審中證稱：「是我和房東及另
    一房客共同使用」、「後面還住壹個姓蔣的，就是開天香便
    當的」等語（見原審卷第64頁），核與證人蔣昭雄即證述：
    「當初一開始我是租整間，後來有分租前面給別人做生意」
    等語（見原審卷第113 頁）相符，復有證人與上訴人簽訂之
    租賃契約各1 份在卷可按（見原審卷第52-55 頁）。則前開
    電費收據之用電是否全屬被上訴人承租部分之用電，即非無
    疑。況承上所述，被上訴人主張使用系爭房屋經營自助餐業
    至92年3 月為止、同年7 月即將器具設備搬離系爭房屋等情
    ，堪認為事實，則前開期間之電費是否係由被上訴人使用，
    亦有疑問。就此，上訴人迄未舉證證明前開電費係被上訴人
    占有系爭房屋期間所使用，自難認為上訴人繳納前開電費之
    行為使被上訴人受有何利益。從而，上訴人請求被上訴人返
    還其代墊之前開電費，應屬無據。
  (三)關於損害賠償部分：
    上訴人又主張：被上訴人故意破壞系爭房屋浴室及廁所之設
    備、輕鋼架燈、天花板、電動門開關、水龍頭、水管及牆垣
    等，並拆除玻璃門，致伊支出玻璃門裝設費用135,000 元、
    廁所門修復費用3,750 元、水龍頭、水管及牆垣修復費用44
    ,000元，請求被上訴人賠償云云，固據上訴人提出估價單2
    張（見原審卷第12頁、第158 頁）為證，惟被上訴人除自認
    改裝系爭房屋前半段之水管及牆垣，而於本院審理中，對於
    應負擔系爭房屋水管修復費用之1/2 即1,250 元及牆垣之費
    用3,000 元不爭執外，餘辯稱：伊承租系爭房屋時自行加裝
    玻璃門、玻璃窗、輕鋼架天花板、輕鋼架燈，故於搬離系爭
    房屋時將前開設備拆除，回復原狀，並非故意破壞，亦未故
    意破壞廁所、浴室、電動門開關、水龍頭、水管等語。經查
    ：
  1.按兩造租賃契約第4 條第5 項約定：「房屋有改裝設施之必
    要，乙方取得甲方同意後得自行裝設，但不得損害原有建築
    ，乙方於交還房屋時並應負責回復原狀」，所謂回復原狀應
    指「房屋有改裝設施」之部分回復至出租前未改裝時之狀態
    而言。經查，本件被上訴人承租系爭房屋時並無門、窗，天
    花板有部分損壞，亦無天花板電燈，被上訴人承租後自行加
    裝門、窗、輕鋼架天花板及電燈等事實，有87年5 月3 日系
    爭房屋之照片10張附卷可考（見原審卷證物袋），並據被上
    訴人提出出貨單、報價單、估價單各1 紙可參（見原審卷第
    34 -35頁），另據證人謝文聰到庭結稱：「（提示被告訴代
    庭呈之照片，有何意見？）我交屋給屋主的狀況確實如這些
    照片所示。被告改裝鋁門和窗。我交給屋主時天花板是有的
    有，有的沒有，就如被告所庭呈的照片天花板的狀況一樣」
    等語（見原審卷第64頁），及證人蔣昭雄證述：「以前就有
    天花板，但都已經爛掉會漏水」、「被告有裝潢過，照片上
    是裝潢過後的，已經有鋁門了」等語（見原審卷第113 頁）
    相符，堪信為真實。則本件租賃期限屆滿後，被上訴人搬離
    系爭房屋時，將其所裝設之門、窗、輕鋼架天花板、電燈等
    設備拆除搬離，揆諸首開契約之約定，並無不合，上訴人主
    張：被上訴人故意破壞系爭房屋原有之玻璃門、窗、輕鋼架
    天花板及電燈云云，自無可取。
  2.次按承租人應以善良管理人之注意，保管租賃物，租賃物有
    生產力者，並應保持其生產力，承租人違反前項義務，致租
    賃物毀損、滅失者，負損害賠償責任，但依約定之方法或物
    之性質而定之方法為使用、收益，致有變更或毀損者，不在
    此限，民法第432 條定有明文。觀諸上訴人提出之估價單所
    載，上訴人支出之修復費用包括「修改線路」、「電動門開
    關」、「水管重修水龍頭」、「鏡箱」、「單槍連蓬頭」、
    「立式龍頭」、「面盆Ｓ管」、「馬桶進水器」、「壓力管
    」、「馬桶把手」等項目（見原審卷第12頁、第158 頁），
    應由上訴人舉證證明被上訴人就前開項目設備之保管有何違
    反善良管理人之注意義務。亦即，上訴人須證明前開設備於
    交付系爭房屋予被上訴人時即存在且功能完好，嗣被上訴人
    未基於善良管理人之注意使用前開設備導致毀損。然而，上
    訴人迄未舉證以實其說。復徵諸被上訴人於原審法院履勘系
    爭房屋現場時辯稱：鐵門開關於蔣昭雄使用時即已毀壞不能
    開，伊自行僱人修改線路，於伊搬離前均可正常使用等語，
    有證人蔣昭雄到庭證稱：「（問：當初搬走時，後面是否有
    鐵捲門？）半中間有，有開關但能上不能下。所以不敢關，
    用拉的」等語（見原審卷第113 頁）及證人謝文聰稱：「〔
    提示照片（鐵門）是否本來就是這樣？〕我不清楚，後半段
    我都沒有使用，我使用時是關著的，房子後半段我沒有用」
    等語（見原審卷第63頁）屬實，可認系爭房屋隔間之鐵捲門
    難以正常開關，被上訴人所辯應非虛捏。又上訴人主張：伊
    交付系爭房屋予被上訴人時，入口處有4 個電燈、再來有2
    個、中間有4 個，後面一間有4 個，廚房也有4 個云云（見
    原審卷第135 頁），顯與87年5 月3 日照片所示系爭房屋天
    花板上之電燈數量不相符合（見原審卷證物袋），實難遽信
    。而被上訴人承租後自行加裝輕鋼架天花板及電燈等事實，
    業如前述，被上訴人既加裝電燈，即有修改線路之必要，自
    難僅以被上訴人修改線路之行為逕予認定被上訴人未盡善良
    管理人之注意義務。
  3.綜上，除被上訴人所不爭執之系爭房屋前半段水管修復費用
    1,250 元及牆垣修復費用3,000 元外，其餘部分，上訴人就
    被上訴人有何未盡善良管理人之注意義務使用系爭房屋導致
    設備毀損，並無何舉證以實其說，自難採信為真實。
四、綜合上述，本件上訴人主張：租期屆滿後，被上訴人繼續占
    有系爭房屋至92年12月底，積欠92年5 月6 日起至同年11月
    5 日止之電費，且破壞系爭房屋之門、窗、輕鋼架燈、天花
    板、電動門開關、水龍頭、水管、牆垣等設備云云，實不足
    採，被上訴人除自認改裝系爭房屋前半段水管及牆垣外，抗
    辯：伊自92年3 月起停止使用系爭房屋營業，陸續搬離系爭
    房屋，於92年7 月底搬空完畢，因系爭房屋原為一鐵皮屋，
    伊承租後自費裝潢整修，並裝設輕鋼架天花板、電燈、玻璃
    門、玻璃窗，故於搬離系爭房屋時，將前開設備拆除回復原
    狀等語，尚屬可信。從而，上訴人依據兩造租賃契約第6 條
    第2 項約定、不當得利及損害賠償法律關係，請求被上訴人
    給付92年1 月4 日起至92年7 月30日止按月15,000元計算之
    違約金58,000元、系爭房屋水管修復費用1/2 即1,250 元及
    牆垣修復費用3,000 元，合計62,250元及自起訴狀繕本送達
    翌日即92年10月13日起至清償日止，按年利率5 ％計算之遲
    延利息，為有理由，應予准許，逾此範圍之請求，則屬無據
    ，應予駁回。是原審就前開應予駁回之部分為上訴人敗訴之
    判決，並無不合，上訴人指摘原審判決該部分不當，求予廢
    棄改判，為無理由，應予駁回。至原判決顯然誤算違約金為
    68,000元，非屬本件上訴人上訴之範圍，應另由原法院裁定
    更正之，附此說明。
五、據上論結，本件上訴為無理由。依民事訴訟法第436 條之1
    第3 項、第449 條第1 項、第78條，判決如主文。
中　　華　　民　　國　　94　　年　　8 　　月　　8 　　日
                  民事第一庭審判長  法  官  詹文馨
                                    法  官  王貞秀
                                    法  官  林晏如
以上正本係照原本作成。
本判決不得上訴。
中　　華　　民　　國　　94　　年　　8 　　月　　8 　　日
                                法院書記官  高菁菁
